【裁判字號】    88,訴更,7
【裁判日期】    900112
【裁判案由】    返還所有物
【裁判全文】
臺灣臺北地方法院民事判決  八十八年度訴更字第七號
    原      告  丙○○
    訴訟代理人  甲  ○
                戊○○
                乙○○
    被      告  民安瓦斯實業股份有限公司
                              .
    特別代理人  丁○○        .
右當事人間返還所有物事件，原告對中華民國本院八十二年度訴字第三七二一號第一
審判決提起上訴，經臺灣高等法院發回更審（八十五年度上更(一)字第一八二號），本
院判決如左：
        主      文
原告之訴駁回。
訴訟費用由原告負擔。
        事      實
甲、原告方面：
    一、聲明：
        （一）被告應將附表一所示專利產品相關技術文件返還原告。
        （二）被告應將附表二所示辦公相關生財設備返還原告。
        （三）被告應將附表三所示生產專利品用模具返還原告。
        （四）被告應將附表四所示推廣專利品有關照片原件與00000000號
              專利所有權返還原告。
    二、陳述：
      （一）原告係持有前經濟部中央標準局（現名稱為智慧財產局）新型專利一七
            一○三、二八五○二等項專利權證書之專利權人，並設立新品發企業有
            限公司（下稱新品發公司）依法實施專利在案。原告於七十五年九月三
            十日代表新品關係企業（新品發公司、保你家瓦斯事業股份有限公司，
            下稱保你家公司）與訴外人尤景三簽訂專利契約，合作經營上開國際性
            專利品事業，並約定公司合併後於新成立公司即被告之權利義務，雙方
            並同意由被告接受原新品發公司之設備、人員、技術、行銷等各項名目
            之資產，並由原告於七十六年一月一日代表保你家公司將如附表二、三
            所示之生產設備及生財器具等移交予被告。
      （二）詎被告自八十年一月起片面停止給付報酬專利金，且依雙方約定，被告
            公司之資本額為五千萬元，而被告竟未依約募足該資本額，被告顯已違
            約，故原告自得解除該專利合作契約。
      （三）如附表所示之物品，均係新品發公司所購，為新品發公司所有，嗣因新
            品發公司與被告公司合併而移交予被告，惟新品發公司之債權已轉讓予
            原告，又依兩造專利合作契約約定，新公司即被告違約時，專利有關之
            生產模具、衍生專利、著作權及移交之生財設備等，均須無償交予原告
            ，又該契約約定，生產專利品之相關技術文件係簽約時由原告交付被告
            保管，茲契約既已解除，原告自得依所有物返還請求權請求被告返還如
            附表所示之物。
      （四）被告前法定代理人丁○○於七十五年至新品發公司實習及盤點新品發公
            司所有資產，移交手續已補辦妥，即物品業已交付被告。
      （五）原告與尤景三合夥，尤景三設立被告，新品發公司合併於被告後，所有
            權利義務均由被告承受，新品發公司之財產全部移轉與被告，當然所有
            文件資料（含債權轉讓書）均存於被告。惟雙方約定如一方未履行契約
            ，須返還所有物與新品發公司。
      （六）原告之弟莊榮祿原任職於被告，於八十年十月十四日被開除，欲取回如
            附表一所示之技術文件，與被告之前法定代理人丁○○發生衝突，並被
            訴侵占及傷害，經臺灣高等法院臺中分院八十一年度上訴字第二五三○
            號判決業務侵占部分無罪，其理由乃：被告坦承向原告承租專利權，而
            原告有提出製造技術文件之義務，且已提出，上開技術文件既為原告所
            有，原告之弟為保管原告之專利文件，自無侵占可言。足證上開專利技
            術文件，屬原告所有且於被告持有中。
      （七）原告依據專利合作契約第二十四條約定，於被告違約而遭原告終止契約
            時，原告即得取回製造專利產品之全部生產模具之所有權及相關文件，
            由此即知系爭生產模具係原告所有。茲分述如次：
        １、附表一編號一至八十六號係有關專利實施所必備之設計圖及相關文件，
            其所有權人係原告，依七十五年九月三十日之「專利契約書」第二十六
            條之約定，業已於契約成立同時當場交付，契約既已終止，原告自得依
            法請求交還該批技術文件。
        ２、附表二係辦公用品，原告依七十六年九月十三日訂立之「債權轉讓書」
            自新品發公司受讓對被告之返還請求權以代交付，原告係所有權人。
        ３、附表三係各式模具，依七十五年九月三十日專利契約書第二十四條之約
            定，原告既已終止該契約，生產模具之所有權自係歸原告所有。
        ４、附表四係產品目錄照片，亦係新品發公司依債權轉讓書讓與原告返還請
            求權，與附表三所示之物同屬依民法第七百六十一條第三項之規定，所
            為之指示交付。
      （八）新品發公司於解散時，將所有債權轉讓給原告，前開債權包括如附表所
            示之物。債權轉讓並無債務人，故未為通知。
      （十）被告之代表人為尤正昌，丁○○無權代表被上訴人。
      （十一）原告與尤景三合夥，尤景三成立被告，新品發公司之財產全部移轉與被
            告，惟雙方約定如一方未履行契約，須返還所有物與新品發公司。
      （十二）被告概括承受游景一二三於本件契約之權利義務。
      （十三）臺灣高等法院八十五年度重上更(一)字第一二五號給付違約金事件，該法
            院固於八十六年一月二十九日判決原告敗訴，且為最高法院於八十六年
            四月三日駁回原告之上訴確定，惟嗣後被告復有違約之事實，依約被告
            仍依返還系爭物品，茲分述如次：
        １、原告於八十六年四月十四日以第五二四號存證信函催告被告依專利契約
            第十九條之約定，支付各型號權利金予原告，並限期七日內支付，惟被
            告置之不理，原告又於同月二十八日以五八五號存證信函及同年五月八
            日第四八號存證信函再催告，均為被告拒收，原告乃於另案訴訟（即臺
            灣臺中地方法院八十六年度訴字第九八九號給付違約金事件），以八十
            六年六月五日答辯狀再為終止契約及協議之意思表示。此為新事實乃臺
            灣高等法院八十五年度重上更(一)字第一二五號判決既判力之效力所及。
        ２、被告既有新發生之違約事實，且原告已合法之終止意思表示，當即有合
            法之權源，請求返還系爭之所有物。
      （十三）其他法院認為原告違約之判決不能拘束本件，臺灣高等法院八十五年度
            重上更(一)字第一二五號判決僅認定三件專利，本件有六件，同判決認定
            一件過期，一件沒有使用，降幅未達三分之二，所以沒有違約，僅付十
            元亦未達三十五元之三分之一，所以前後矛盾。再者，四００型及九０
            ０型是使用第一七一０三號專利權，八十一年三月三十一日屆滿前降為
            十元就是違約。另第二八五０二號專利所生產的東西被檢察官查扣，所
            以顯然有實施，在前揭第一二五號判決理由欄第六點（一）有說明依八
            十五年八月十七日中央標準局函可證明八十一年十月十四日的鑑定是有
            實施。尤景三在八十六年六月五日另案答辯稱係公司合併不是專利租賃
            ，所以契約有效期間拒付技術酬金，詳八十六年六月十六日狀提出尤景
            三於八十六年六月五日所具答辯狀。
      （十四）被告否認訴訟標的物存在云云，原告認東西尚存在，尤其是圖說為實施
            專利之依據，被告仍然在生產中不可能不存在。況被告特別代理人許革
            非私自複製本案圖說生產據為已有才被判刑。因此不同意為訴之變更。
    三、證據：提出專利合作契約書、專利租與契約書、公司合併股東會紀錄、新品
              發公司國際事務經營權移交同意書、公告、法律意見書、臺灣高等法
              院八十一年度重上字第一四九號判決書、新品發公司變更登記事項卡
              、營利事業登記案件答復表、專利契約書附屬合約（移交）、專利公
              報、丁○○南下高雄廠工作重點、盤存表、新品發公司股東會議紀錄
              、債權讓與書、臺灣臺北地方法院八十一年度訴字第二九０號、臺灣
              高等法院臺中分院八十一年度上訴字第二五三０號、八十三年度上訴
              字第一０一八號刑事判決、八十五年度上訴字第二二０號刑事上訴意
              旨狀(一)、(二)（含附件）、上訴第三審狀、臺灣臺中地方法院民事執行
              處八十二年七月五日八十一年民執十五字第九０五六號通知、投標書
              、八十六年四月十四日第五二四號存證信函（含回執）、八十六年四
              月二十三日第五八五號存證信函（含回執）、八十六年五月八日第四
              八號存證信函（含回執）、八十六年六月五日臺灣臺中地方法院八十
              六年度訴字第第七八九號給付違約金事件上訴人答辯(一)狀、最高法院
              八十六年度台上字第一０００號民事裁定、再審聲請狀(一)、(二)、國家
              賠償請求書、臺灣臺中地方法院檢察署檢察官八十一年度偵字第六一
              一七號不起訴處分書、八十二年度他字第一三四六號案八十三年三月
              二十五日簽、八十五年度偵字第一一六四０號起訴書、國家賠償請求
              書、變更契約同意書(一)(二)(三)、七十八年一月八日兩造聲明書（文書簽
              辦單）、八十五年度上更(一)字第二五六號刑事案件被告尤景三八十六
              年六月五日答辯狀、臺灣高等法院八十六年重再字第八號案八十六年
              七月一日庭期通知書、臺灣臺中地方法院八十五年度自字第一三九一
              號刑事判決書、臺灣高等法院臺中分院八十五年度上更(一)字第一三三
              號刑事判決書、最高法院八十六年度台上字第四０二六號刑事判決書
              、臺灣高等法院高雄分院八十四年度上訴字第二四一三號刑事判決書
              、八十年六月十一日臺灣臺北地方法院檢察署檢察官八十年度偵字第
              一一六０四號訊問被告尤正昌之筆錄、八十二年十一月十一日臺灣高
              等法院酋十二年度上字第五七一號準備程序筆錄、臺灣臺中地方法院
              八十四年度訴更字第一０號判決書、臺灣高等法院臺中分院八十五年
              度上字第四四七號判決書、被告補充理由狀、、審理單、報到單、準
              備程序筆錄、臺灣高等法院高雄分院八十六年度再字第五三號判決書
              、七十七年十月十二日七十七年第二次臨時董監事會議紀錄、七十七
              年十二月十九日協議書、臺灣臺中地方法院八十年度一０六０號民事
              判決、臺灣高等法院臺中分院八十年度上字第五七七號判決、最高法
              院八十一年度台上字第六三六號民事裁定、臺灣臺中地方法院八十年
              一月二十二日八十全一字第一六四三號假扣押裁定、八十年十月三十
              日命補正函、八十年十一月四日被告補正法定代理人狀、八十年五月
              二十五日被告股東會及董事會變更法定代理人紀錄、八十八年十二月
              一日自訴尤正昌狀、八十八年度再字第一六號民事判決、臺灣高等法
              院八十七年度上易字第三九六一號八十八年八月十三日訊問筆錄、八
              十年度第一次股東會簽到簿、議事錄、八十年度臨時股東會簽到簿、
              議事錄、八十八年度重訴字第一一二一號案民事陳報暨選任特別代理
              人狀、臺灣臺中地方法院八十七年度訴更一字第一號審理單、言詞辯
              論筆錄、民事判決書、民事上訴狀、八十年二月八日股東大會紀錄、
              八十年度第一次股東會議事錄、八十七年間尤正昌等向臺灣省建設廳
              申請召開股東臨時會申請書、臺灣省建設廳八十八年四月六日函稿、
              八十八年八月尤正昌等召集臨時股東會通知、八十八年八月二十二日
              特殊股東臨時會議會議紀錄等件為證，並聲請訊問證人陳敏秀、封德
              台、趙水章、許文村、尤正昌、尤景三。
乙、被告方面：
    一、聲明：原告之訴駁回。
    二、陳述：
      （一）兩造間關於專利租與契約互指對方違約，原告前主張被告違約而訴請被
            告給付違約金案件，業經最高法院駁回原告對臺灣高等法院第八十五年
            度重上更(一)字第一二五號判決確定，實則被告並未違約，系爭物品縱使
            存在仍為被告所有。況系爭物品移轉日期為七十六年十一月一日，迄今
            將近十四年，況且接收時係業已使用之二手品，早屆報廢期限，目前均
            已不存在。
      （二）原告當初簽約時僅交付專利證書影本，甚至專利說明書亦未依約交付，
            更遑論有交付如附表一所示之文件。被告並未收到原告所稱原告交付之
            如附表所示之物，移交清冊所載之物品，係被告向原告價購。且依兩造
            之專利契約書第二十六條約定，亦僅約定原告應交付被告專利證書及專
            利說明書，並未提及系爭文件。且以原告之學歷，亦無能力提供其所稱
            之系爭文件予被告。又雙方既無契約約定，亦無任何憑證，原告空言指
            稱有提供如附表二所示辦公室生財設備予被告，而請求被告返還該等設
            備，顯屬無據，且原告自承系爭生財設備係由其代表保你家公司與被告
            盤點移交，則原告何得基於所有權人之身分而為本件請求。又被告既未
            違約，原告主張之模具等物及非屬原告所有，是原告請求返還，亦無理
            由。
      （三）依專利契約第十七條約定「：：：乙方（即被告）必須以新臺幣壹仟萬
            元支付給甲方，用資購買甲方：：：廠房及設備。甲方於收受壹仟萬元
            正後，有關工廠產權、生產設備、生財器具等之盤點：：：另行配合處
            理。」是被告之辦公室生財設備均為有償取得，而非原告所提供。原告
            既非所有權人，何得請求返還系爭物品。
      （四）被告與原告只有專利租賃關係，沒有合夥關係。
      （五）依系爭契約第二十六條所載，被告所收受者僅專利證書、專利說明書影
            本，且是否確有收受，應詢原始簽約人，要與上訴人所請求返還之標的
            物無涉，是該條約定，並不足為本案之參酌。
      （六）原告所提之債權轉讓書係事後偽造，應請上訴人提出正本。
      （七）附表一所示八十六項工程圖等資料，均為被告所職員蔡永煇、郭美綾所
            繪製，如「天然瓦斯ｘ機種流量差異比較表」，該ｘ機種係民安公司於
            民國七十六年間方開發之產品，繪製日期為七十六年十一月十九日，不
            可能於簽約當時交付。
      （八）依據系爭契約第十七條之約定，被告之辦公設備之取得均為有償取得，
            被告當然為所有權人。
    三、證據：提出臺灣臺北地方法院八十年度重訴字第七四二號判決、臺灣高等法
              院八十一年度重上字第一四九號案被告之上訴理由狀、臺灣臺中地方
              法院八十一年度訴字第二九０號刑事判決、天然瓦斯ｘ機種流量差異
              比較表、原告八十一年二月十一日準備書狀(二)節本、八十年九月二十
              六日自訴狀節本、八十一年一月七日言詞辯論筆錄、原告八十一年五
              月六日上訴理由狀節本、原告八十一年八月四日準備書狀節本、原告
              八十一年八月十日準備書狀節本、原告八十一年八月二十六日準備書
              狀節本、新品公司關係企業股東會會議紀錄、原告八十一年十一月十
              日辯論意旨狀節本、原告八十一年二月準備書狀(三)節本、準備書狀(四)
              節本、原告八十一年二月十四日準備書狀(五)節本、原告八十一年三月
              三日準備書狀(六)節本、原告八十一年三月準備書狀(七)節本、八十一年
              三月十日準備狀(八)節本、臺灣高等法院臺中分院八十五年度上訴字第
              二二０號判決書、新品發公司七十六年九月十三日股東會議事錄、高
              雄市政府八十五年十二月十七日函、新品發公司函、原告十三件著作
              總表、八十五年度重上更(一)字第一二五號判決書節本、最高法院八十
              六年度台上字第一０００號民事裁定、臺灣臺中地方法院八十六年度
              訴字第九八九號案被告之民事起訴狀、專利證書、專利說明書等件為
              證。
        理      由
一、程序方面：
    按「對於無訴訟能力人為訴訟行為，因其無法定代理人，或其法定代理人不能行
    代理權，恐致久延而受損害者，得聲請受訴法院之審判長，選任特別代理人。」
    民事訴訟法第五十一條第一項定有明文。次按「民事訴訟法第五十一條第二項所
    謂法定代理人不能行代理權，不僅指法律上不能（如經法院宣告停止其權利）而
    言，並包括事實上之不能（如心神喪失、利害衝突等）在內。」（最高法院五十
    年度台抗字第一八七號判例要旨參照）查於八十年五月十三之原被告之法定代理
    人尤景三辭去董事長職務，為兩造所不爭執，嗣被告董事尤正昌於八十年六月十
    一日臺灣臺北地方法院檢察署八十年度偵字第一一六０四號案偵查時，陳稱其僅
    係股東，未參與經營亦未領薪，而尤正昌於八十年七月二十六日臨時股東會前，
    亦僅係董事之一，自非法定代理人，而丁○○係被告於八十年七月二十六日召開
    之臨時股東會所選任之董事會選任，因訴外人莊榮祿等訴請確認丁○○之董事及
    董事長委任關係不存在，經臺灣臺中地方法院八十七年度訴更一字第一號駁回，
    經訴外人莊榮祿等上訴，目前尚未審理終結，該案屢經更審，久懸未能確定，被
    告之法定代理人究為何人，無法確定，如本院逕予認定，而與前揭確認董事資格
    事件之終局確定判決不符，將致訴訟程序徒勞，又如靜待前揭事件終局確定，將
    久耗無功，延滯訴訟，對原告至為不利，恐致久延而受損害，是被告之法定代理
    人既無法確定，則被告之真正法定代理人於訴訟上之久懸未決，事實上無法行使
    其代理權，揆諸前揭規定及判決要旨，原告以之聲請本院選任被告之法定代理人
    ，並經本院於八十九年十二月七日指定原告所同意之丁○○為被告特別代理人，
    有該裁定在卷可稽，丁○○亦同意擔任，先予敘明。
二、本件原告起訴主張：其於七十五年九月三十日代表新品公司關係企業，與訴外人
    尤景三簽訂契約，合作經營其享有專利權之專利品事業，並約定將新品發公司與
    被告合併，由被告接受原新品發公司之設備、人員、技術、行銷等各項資產，並
    將如附表一、二、三、四所示之生產設備及相關文件移交被告，因被告違反上開
    契約約定，其即解除契約，並依所有物返還請求權請求被告返還之。又縱認原告
    解除契約無理由，原告亦依法終止系爭契約，依所有物返還請求權被告仍應返還
    之。被告則否認如附表所示之物係原告所有，及附表一所示之圖說係原告所交付
    ，況前揭物品距交付時迄今，已歷時十四年之久，業已不存在等語資為抗辯。
三、原告主張如附表一、二、三、四所示之物為其所有，被告違反前揭契約，經其解
    除或終止契約後，被告應將之返還等語。被告則抗辯系爭物品非原告所有，且均
    已報廢不存在等語。按「民事訴訟如係由原告主張權利者，應先由原告負舉證之
    責，若原告先不能舉證，以證實自己主張之事實為真實，則被告就其抗辯事實即
    令不能舉證，或其所舉證據尚有疵累，亦應駁回原告之請求。」（最高法院十七
    年度上字第九一七號判例要旨參照）次按「原告就其主張之事實，不能為確切之
    證明者，除法院因有必要，得依職權調查證據而得心證外，不得僅以其主張與社
    會一般常情相合為理由，認該未經證明之事實為真實，而為有利於原告之判決。
    」（最高法院五十七年度台上字第六一二號判例要旨參照）又按「所有人對於無
    權占有或侵奪其所有物者，得請求返還之。」民法第七百六十七條定有明文。本
    件原告請求之訴訟標的物為附表一、二、三、四所示之物品，惟被告否認前揭物
    品存在，辯稱該等物品均已逾十幾年，早已不存在等語，依前揭判例要旨，原告
    應就前揭物品存在之積極事實負舉證責任。再者，前揭物品中附表一、四所示之
    物品為文書及照片，該等物品均屬消耗性資產，且原告亦主張被告特別代理人係
    私自複製本案圖說生產據為己有，為法院判刑等語，足見被告因早已使用複製圖
    說，而未使用原告主張之圖說，是相關圖說是否存在，即非無疑；而附表三所示
    之模具，依行政院七十九年一月十二日修正發布之固定資產耐用年數表第十八項
    第三一八一號所載，模具之耐用年數為二年；至附表二所示之冷氣機依前揭耐用
    年數表第二項第一０二三號，其耐用年數為五年，其餘之檔案鐵櫃、製圖桌椅、
    工作桌、辦公桌、資料櫃等商店用簡單裝備，依同表第二項第一０二四號，其耐
    用年數為三年。而原告主張將前揭物品交付被告之時間為民國七十五年間，且係
    新品發公司使用過之物品，則自當時迄今，業已逾十四年之以上，早已超過前揭
    零用年數表所定之耐用年數達約三倍以上，是被告抗辯系爭物品早已不存在，堪
    足採信。原告復又未能證明前揭物品尚存在，則原告請求之標的物既不存在，則
    其主張即無理由。又被告抗辯系爭物品已因使用損耗而不存在，本院依職權行使
    闡明權，惟原告堅不因情事變更而為訴之變更，併此敘明。
四、綜上所述，原告主張被告應返還系爭物品，因未能舉證該等物品存在，而無足採
    信。被告抗辯系爭物品均已報廢不存在，為可採信。是原告請求被告返還如附表
    一、二、三、四所示之物品，為無理由，應予駁回。
五、本件事證己臻明確，兩造其餘攻擊防禦方法及舉證，與本判決結果不生影響，無
    贅述必要，併予敘明。
六、據上論結，原告之訴為無理由，依民事訴訟法第七十八條，判決如主文。
中      華      民      國    九十      年      一      月    十二      日
                                            民事第二庭法      官  吳光釗
右為正本係照原本作成
如對本判決上訴，須於判決送達後廿日內向本院提出上訴狀
中      華      民      國    九十      年      一      月    十二      日
~B法院書記官  呂昆


司法院資訊處製作；財團法人民間司法改革基金會備份。
